【裁判字號】    97,上易,835
【裁判日期】    971204
【裁判案由】    業務侵占
【裁判全文】
臺灣高等法院高雄分院刑事判決         97年度上易字第835號
上  訴  人
即  被  告  乙○○
選任辯護人  葉天來律師
上列上訴人因業務侵占案件，不服臺灣高雄地方法院97年度易字
第27號中華民國97年8 月22日第一審判決（起訴案號：臺灣高雄
地方法院檢察署96年度偵字第30851 號），提起上訴，本院判決
如下：
     主  文
上訴駁回。
     事  實
一、乙○○與甲○○原係男女朋友，2 人於民國95年4 月間開始
    同居，乙○○並自95年7 月間起，至甲○○擔任實際負責人
    之「四季地產開發股份有限公司」（下稱四季公司），幫忙
    保管公司之印章及於轉帳傳票之覆核欄內簽章等工作。嗣甲
    ○○為四季公司買賣土地之需要，借用乙○○之名義，於95
    年12月13日，在台灣企銀三民分行開立帳號：00000000000
    號、戶名：乙○○之帳戶供四季公司使用，印章仍由乙○○
    保管，存摺則由四季公司會計吳賢淑保管，並於翌日（95年
    12月14日）由陳銀樹匯入新台幣（下同）1,000 萬元於上開
    帳戶，其中之200 萬元旋於當（14）日轉帳用以支付公司之
    需用款。詎乙○○竟意圖為自己不法所有，基於侵占之故意
    ，於95年12月18日，向台灣企銀三民分行謊報存摺遺失，另
    行申請補發新存摺，並於取得新存摺後，於95年12月19日，
    自上開帳戶提領800 萬元之款項，以易持有為所有之意，予
    以侵占入己。嗣乙○○將該帳戶存摺寄還四季公司員工王美
    玲，甲○○及四季公司人員始知悉上情。
二、案經四季公司訴由臺灣高雄地方法院檢察署檢察官偵查起訴
    。
     理  由
壹、程序部分：
    按被告以外之人於審判外之言詞或書面陳述，除法律有規定
    者外，不得作為證據，刑事訴訟法第159 條第1 項定有明文
    。又被告以外之人於審判外之陳述，雖不符前4 條之規定，
    而經當事人於審判程序同意作為證據，法院審酌該言詞陳述
    或書面陳述作成時之情況，認為適當者，亦得為證據，刑事
    訴訟法第159 條之5 第1 項亦定有明文。本院用以認定本案
    事實所憑之被告以外之人於審判外之言詞或書面陳述，檢察
    官、被告及辯護人於審判程序中均未曾聲明異議，並同意將
    之作為證據（地院卷第174 至177 頁），本院復審酌該等言
    詞或書面陳述作成時之情況均屬正常，且與本案相關之待證
    事實具有關連性，認適當作為證據，依前開之規定，認上開
    陳述均具有證據能力，合先敘明。
貳、實體部分：
一、訊據被告乙○○對於曾於上開時、地自前揭帳戶中提領800
    萬元乙節，固坦承不諱，惟矢口否認有何侵占之犯行，辯稱
    ：上開800 萬元款項是甲○○答應要給她的，伊並沒有侵占
    云云。經查：
  (一)、地院審理時，甲○○到庭證稱：「（95年間，被告有無到
      你們公司從事任何職務？）她是95年7 月份到公司來，因
      為她是我的女朋友，我公司的員工不多，我知道我個人的
      債信有問題，四季公司有在推案子，有工程款的支出，當
      時的會計是曾惠娟小姐，只有1 人，因為乙○○是我的同
      居女友，所以我請她在公司裡面幫我注意財務的支出，因
      為有工程款的支出，所以要有人審核，請她管公司的財務
      ，也就是公司的印章是由乙○○管、存摺由王美玲保管。
      （問：所謂管財務，如果公司有要支出款項，是否要被告
      經手？）不需要。（問：被告究竟如何管財務？）例如說
      要付參佰萬的款項，被告核對一下付款的支票數字是否相
      符等，…被告進來之後，我就把存摺交給王美玲，印章交
      給乙○○」（地院卷第110 頁）、「（提示96他791 卷第
      49-52 頁之存款單、轉帳傳票，上面的所謂的覆核欄是由
      誰進行覆核？）以前是我，後來是被告。其實覆核有該筆
      款項要支出，但其實覆核沒有那麼重要，其實縱使沒有人
      覆核，也無所謂，因為我們不是上市公司，只要我覺得該
      付該筆款項，沒有人覆核也沒有關係。其實被告離開之後
      ，我們目前覆核欄就沒有人在簽。所以其實也不一定要覆
      核。因為其實單子上面還有其他人簽名等語（地院卷第11
      1 頁）。證人王美玲亦證稱：「我們董事長把公司要出款
      的印章都交給被告來保管，他是覆核算是簽主管欄」等語
      （參地院卷117 頁）。此外，復有甲○○所提出之轉帳傳
      票影本附卷可佐（地院卷162 、163 頁），被告亦自承其
      確於該轉帳傳票上之「覆核欄」簽字（地院卷146 頁）及
      保管公司印章，故雖堪信被告確曾至四季公司從事在傳票
      上「覆核欄」簽名及保管印章等事。惟檢察官指被告係四
      季公司員工，及認保管系爭存款係被告之業務等情，既為
      被告所否認。更因被告在四季公司無正式職稱，到公司工
      作的時間又明顯迥異於一般員工，上班時間更可自由外出
      從事練瑜珈等休閒活動（參地院卷114 頁甲○○筆錄），
      且被告與實際負責人間為同居關係，四季公司又未正式為
      被告辦理勞健保（參地院卷第37至69頁之中央健康保險局
      高屏分局97. 1.15健保高承一字第0970001058號函暨四季
      地產開發公司94～95年度保費計算明細表函文）等情，致
      被告與告訴人、檢察官，就「被告是否為四季司員工」一
      事，存有爭執。然估且先不論被告與四季公司間是否存有
      合法有效之僱用契約，爰參酌被告平日至四季公司既僅從
      事在傳票上核章、保管印章等工作，系爭帳戶又係臨時應
      甲○○之請求而開立，開戶後被告更未負責保管存摺（詳
      後述）等情，暨甲○○一再強調係因被告為「自己人」才
      以被告之名開立帳戶（詳後述），足信本案被告同意以其
      名義設立系爭帳戶供公司使用，應屬偶一為之且係基於與
      甲○○之男女朋友關係才同意，而難認係其「反覆實施之
      業務」。
  (二)關於被告乙○○辯稱：上揭800 萬元係甲○○給伊的等語，
    惟查：
  1.證人甲○○於地院審理中陳稱：（問：是否有跟被告講說，
    這個帳戶裡面的錢送給被告？）不可能的事情。沒有，我負
    債一屁股，怎麼可能給她錢（地院卷第111 頁）。至於開立
    上開帳戶及匯款入上開帳戶之原因，甲○○係證稱：因為四
    季公司94年初、93年底開始，已經進行了3 年多，我公司的
    帳號全部都是使用別人的，因為我債信不良，我個人的名義
    不能開立帳號，不過四季公司確實有自己的帳號，也還有好
    幾個私人的帳號。但因為公司所使用的其他人的帳號都是外
    人，我把被告當自己人，94年到96年間我有買了幾塊地，有
    幾個建屋出售案子要推出，都是用別人的名字，所以我希望
    以後慢慢的轉變成以我自己的人當地主，所以我才希望用被
    告的名字，更何況乙○○當時也有卡債的問題，我還幫她還
    了卡債，因為如果不還的話，將來以她名義買地，跟銀行往
    來會困難，所以用她的名字去辦理開戶，主要就是這個原因
    ，要讓她在銀行的債信完美，所以借用她的名義。（問：陳
    銀樹為何要將錢匯款到這個帳戶？）是我的意思，因為我當
    時買一塊地是在楠梓區，我打算登記乙○○的名義，因為我
    們不是上市公司，我們買地都不會登記公司的名義。這筆壹
    仟萬的款項用途，是要用來付楠梓區土地的部分款項，當時
    已經買了。這筆壹仟萬款項的用途，我認為被告知道。因為
    她7 月份就來公司，而且她也很清楚公司的狀況，要開帳戶
    7 月份就可以開，為何拖到11、12月份才開戶，其實我買楠
    梓這塊土地的時候，我認為被告知道我買了楠梓的土地，我
    買楠梓的這塊土地，她並沒有跟我去，而公司的人都知道我
    有買楠梓這塊土地，被告當然會知道我有買這塊土地。因為
    我個人買土地，我會把這個訊息釋放出去給公司的人知道，
    我會把這個喜悅讓公司的人知道，公司的人知道我會陸續推
    案子。而被告在我的公司上班，並且是我的同居人，也會知
    道我有買楠梓的土地。公司的員工之所以會知道，是因為我
    跟他們講的，至於我講的時候，被告有無在場，我就不知道
    等語（地院卷第111 頁）。又證人陳銀樹亦證述：（問：為
    何要匯壹仟萬元到台企三民分行的帳戶？）、、實際上是要
    合股買土地。被告當時跟陳董是男女朋友，陳董的債信不好
    ，陳董相信被告，所以叫我將錢匯到被告的帳號。我們當時
    共同要買土地，買的土地有在八卦寮、中正路郵局後面，我
    當時曉得錢要匯過去要買土地，當時陳董的信用不好，被告
    又是陳董的女朋友，土地是我跟陳董合夥，所以陳董叫我匯
    錢。我的債信可以查，因為被告是陳董的女朋友，我剛開始
    與陳董合夥，所以陳董叫我匯款給被告。因為我才剛開始要
    與陳董合夥，陳董也不完全相信我，事實上錢是我匯過去的
    ，錢就是要買土地用的等語（地院卷第120 頁）。證人即四
    季公司會計吳賢淑亦證稱：這壹仟萬元，錢是陳銀樹自己匯
    的，但為何要匯這筆錢，我自己沒有跟陳銀樹談，是甲○○
    自己跟陳銀樹談的，他們2 人講的時候，我沒有聽到，但是
    講完之後，甲○○有跟我講說，他要叫陳銀樹匯錢進來，陳
    董跟我講說要買土地，要跟陳銀樹拿錢，要用乙○○的名字
    ，並叫我把帳號給陳銀樹。要買的土地就是甲○○今日所提
    出的土地謄本的土地等語（地院卷第148 頁），此外，甲○
    ○並提出土地所有權狀影本7 紙為證。亦即證人均一致陳稱
    上開帳戶內之1,000 萬元，係甲○○要用來購買土地之資金
    ，而非贈與被告之款項。
  2.況被告乙○○亦坦認：甲○○是在開戶之前，應該是95年12
    月初提到要給我800 萬元，因為我們在同居之前，我還在大
    帝國上班的時候，他就已經承諾要給我房子、車子，這大概
    是95年3 月份講的，當時並沒有明確講到具體金額，只有具
    體的講說每個月要給我10萬元，叫我不要去上班了，在同居
    之後，他的確也沒有講確切要給我多少錢，直到95年12月初
    前都沒有講具體的要給我多少錢，只是在95年12月初那時候
    ，甲○○主動叫我去開個帳號，並且指定是台企銀，跟我講
    說過2 天去台企銀開個戶，我問他為什麼，因為京城銀行已
    經有1 個帳戶了，他說過幾天他會叫陳銀樹匯款壹仟萬元進
    來給我，200 萬元會轉出去，800 萬元叫我自己留著，自己
    要用什麼，自己使用。他就是說過2 天陳銀樹會匯壹仟萬元
    進來，800 萬元你自己留著，是要存著、或是用什麼自己用
    ，並沒有提到說他隨時會用這筆錢，當時他不知道我要離開
    ，其實我是在16日接到他朋友的電話，我才決定要離開他的
    。其實證人講話的口氣就是這樣大男人的口氣，其實他給我
    這800 萬元，並不是以我要把房屋過戶給他為條件。其實他
    以前沒有給我這麼大筆的錢，都是每個月給我10萬元，車子
    、房子及他住在我那裡的日常生活費用原來就是我自己在付
    的，都是我用他給我的10萬元在付而已。證人說我有卡債問
    題，我只有2 張卡，每張額度只有5 萬元而已，雖然有刷，
    但是我每個月都有在繳，並不是卡奴，我的確沒有開口跟他
    要過800 萬元或是幾百萬元的金額，我離開大舞廳，10萬元
    是我對他的要求，但我也沒有明確的跟他要過800 萬元等語
    （地院卷第116 頁）。承上，甲○○在與乙○○在同居之前
    ，雖有承諾要給乙○○房子、車子，及每個月甲○○要給乙
    ○○生活費10萬元，但除此之外，雙方並沒有另外明確講到
    甲○○要再給乙○○多少錢。同居之後，甲○○也從未講過
    確切要給乙○○多少錢，乙○○也確從未開口跟甲○○要過
    800 萬元或是幾百萬元的金額。由此可知，甲○○在追求被
    告乙○○之期間及其2 人開始同居之前後時期（2人係95年4
    月開始同居，參本院卷第113 頁背面），既皆從未承諾要給
    乙○○大筆金錢，且乙○○也從未開口跟甲○○要求百萬元
    以上之大筆金錢，則依一般社會常情，甲○○應無可能在雙
    方同居超過半年之後之95年12月間，突然自動答應要給乙○
    ○800 萬元之鉅款。況被告乙○○於本院準備程序中係陳稱
    ：該帳戶內之1,000 萬元甲○○叫她留著自己用等語（地院
    卷第94頁）；於偵查中更陳稱：「（為何陳銀樹會匯款1,00
    0 萬元給你？）是甲○○當初說要給我的，、、（為何甲○
    ○要給你1,000 萬元？）因為我們是男女朋友。（為何要將
    1,000 萬內之200 萬元轉帳給四季地產使用？）那是甲○○
    跟我商量，要我借他200 萬元」等語（偵卷第15頁），亦即
    依被告最初所述，贈與之金額為1,000 萬元，其再將200 萬
    元借予甲○○。此與被告嗣後所稱甲○○承諾給予之金額係
    800 萬元等語，前後不一，顯有矛盾。
  (三)再則，被告乙○○雖稱：上開帳戶辦理完開戶之後存摺係交
    給伊保管，且存摺係放在乙○○與王美玲共用的抽屜之中等
    語（地院卷第115 頁背面）。惟查：證人即四季公司出納王
    美玲到庭證稱：我在四季公司任職自94年起迄今，我的工作
    是出納，跑銀行。我們董事長把公司要出款的印章都交給被
    告來保管，…那時候公司要買土地，我是公司財務的出納，
    開戶是被告自己去開戶的，我好像沒有跟她去，…，開戶回
    來後，被告把存摺交給會計，不是交給我，印章是由被告自
    己保管。所稱的會計是指吳賢淑等語（地院卷第117 頁）；
    復證稱：（問：被告說台企三民分行開戶後存摺、印章原本
    都在被告那裡，後來壹仟萬元中其中200 萬元是你去匯款，
    妳匯款前才去跟她要存摺並且匯款後將存摺放在妳跟被告共
    用的抽屜中，有何意見？）我根本沒有跟她共用1 個抽屜，
    存摺一直應該是由會計保管，公司的存摺都是會計吳淑賢保
    管，這個存摺也不是由我保管，有無交給吳淑賢我不知道等
    語（地院卷第118 頁背面）足徵，被告所稱：與王美玲共用
    1 個抽屜云云，根本不實，委難採信。又證人即四季公司會
    計吳賢淑復到庭證稱：（提示甲○○今日所提出的乙○○台
    企銀存摺2 本，其中95年12月13日開戶的這本存摺，開戶的
    過程，你是否知道？）我想應該是乙○○、王美玲一起去開
    戶的，我並沒有一起去，所以我不能很肯定，…但辦好回來
    的時候這個存摺確實有交給我，至於是何人交給我的，我則
    不記得了。這本存摺一直由我保管，所有公司在用的存摺都
    是我在保管。這本存摺回來之後，我印象中我有作存入5,00
    0 元的傳票。（審判長提示0000000 號傳票影本並問：是否
    是這張傳票？）對。做完傳票之後，這個存摺確定是由我保
    管，我肯定是我保管在我那裡。我一來公司之後，公司所有
    的存摺都是由我保管，包括陳銀樹、梁世芳、乙○○、四季
    的存摺簿，乙○○是保管所有存摺的印章，這本我印象中真
    的是我在保管的，王美玲去轉200 萬元，是因為公司要用錢
    ，我開了傳票讓王美玲去轉帳，轉到公司的另1 個帳戶去，
    我同時要把存摺簿交給王美玲，辦完之後，回來有交還給我
    ，因為我要核對是否跟傳票的金額是否符合，以避免被盜領
    ，所以我很肯定這本辦妥之後，並不是交由被告保管等語（
    地院卷第147 頁）。是上開帳戶存摺顯然不是由被告乙○○
    所保管，應甚明確。況苟如被告所稱，系爭帳戶於辦理完開
    戶之後存摺係交給伊保管，則被告何須於95年12月18日前往
    台灣企銀三民分行申報存摺遺失而另行申請補發新存摺？足
    證，被告所稱：上開帳戶辦理完開戶之後存摺係交給伊保管
    云云，根本與事實不符，要無可採。再者，若甲○○承諾要
    給被告乙○○800 萬元乙事為真，則縱令上開存摺於94年12
    月14日交由王美玲去辦理200 萬元之轉帳後，確由王美玲放
    在乙○○與王美玲共用的抽屜中，然則乙○○復自承伊係在
    95年12月16日、17日左右決定要離開甲○○的（地院卷第11
    5 頁背面），果爾，則乙○○儘可直接前往四季公司拿取該
    存摺再前往銀行提款即可，為何反而在決定離開甲○○後之
    95年12月18日向台灣企銀三民分行申報存摺遺失而另行申請
    補發新存摺？益證，上開銀行存摺亦非在被告保管之中，且
    甲○○未曾答應給予被告800 萬元，否則被告豈須再將系爭
    帳戶之存摺交由公司之會計一併保管。準此，被告申請補發
    存摺之目的，無非係為提領上開帳戶內之存款而予侵占無疑
    。是被告上開所辯，並無可採。
  (四)綜上，本案事證明確，被告上開侵占犯行，堪以認定，應依
    法論科。
二、按業務上侵占罪，以其所侵占之他人所有物係因執行業務而
    持有為構成要件，若非因執行業務，而基於其他委任關係持
    有他人所有物，即與該罪構成要件不符，不能論以業務上侵
    占之罪（最高法院78年度台上字第4983號判決）。亦即刑法
    第336 條第2 項之業務上侵占罪，必其持有之原因係基於業
    務關係而發生。如果其持有，並非屬於業務行為，縱令持有
    人供其業務上之使用，仍不得謂係業務上所持有之物，而難
    成立業務上侵占罪。又雖然執行業務之人，將其因執行業務
    所持有之物，侵吞入己者，不問其業務之適法與否，均應成
    立業務上侵占罪（最高法院24年上字第4629號判例）。但刑
    法第336 條第2 項所謂業務，係指吾人於社會上之地位所繼
    續經營之事務而言，其僅偶一從事者，不得謂為業務（最高
    法院26年滬上字第29號判例）。亦即刑法上所謂業務，係以
    事實上繼續執行之業務為準，凡以反覆為同種類之行為為目
    的之社會活動，均屬一種業務（最高法院72年度台上字第68
    72號判決意旨）。如前述，本件被告開立系爭帳戶供四季公
    司存款之用，應屬被告偶一為之且基於其與甲○○間之男女
    朋友關係才同意，而難認係被告「反覆實施之工作」，故被
    告所為自難論以刑法第336 條第2 項之業務侵占罪。
三、核被告所為，係犯刑法第335 條第1 項之普通侵占罪，檢察
    官認被告係犯刑法第336 條第2 項之業務侵占罪，容有誤會
    ，惟其基本社會事實同一，自應依法變更起訴法條。原審因
    適用刑法第335 條第1 項、刑法施行法第1 條之1 、中華民
    國96年罪犯減刑條例第2 條第1 項第3 款、第7 條規定，審
    酌被告前未曾有期徒刑以上刑之宣告，素行尚佳，此有臺灣
    高等法院被告前案紀錄表在案可按，復參以被告年輕力盛，
    不知憑己之力賺取生活所需卻利用保管印章之機會，向銀行
    申報遺失存摺申請補發新摺之方式，提領帳戶內之存款後予
    以侵占入己，所為已嚴重損害告訴人之權益，及告訴人對其
    之信賴，且矢口否認犯罪，復未返還告訴人損失，犯後態度
    不佳，及所侵占金額甚鉅，犯罪所生之損害非小，且與告訴
    人尚未成立和解及其犯罪之動機、目的、其手段、生活狀況
    、智識程度，暨被告與陳武彥間原為同居關係等一切情狀，
    量處有期徒刑1 年2 月。至於公訴人對被告具體求處有期徒
    刑2 年以上，然地院衡量前述情節，認科以有期徒刑1 年2
    月，應己足資懲儆，公訴人前揭具體求刑，尚嫌過重。又被
    告上開犯行之犯罪時間，係在96年4 月24日之前，減其宣告
    刑二分之一，其認事用法，核無不合，量刑亦屬允當。被告
    上訴意旨否認犯罪，仍執陳詞，指摘原判決不當，沒有理由
    ，應予駁回。
據上論斷，應依刑事訴訟法第368條，判決如主文。
本案經檢察官陳宗吟到庭執行職務。
中    華    民    國    97    年    12    月    4     日
                  刑事第二庭    審判長法  官   林正雄
                                      法  官   陳啟造
                                      法  官   黃壽燕
以上正本證明與原本無異。
本判決不得上訴。
中    華    民    國    97    年    12    月    4     日
                                      書記官   高惠珠
附錄本判決論罪科刑法條：
中華民國刑法第335條第1項
（普通侵占罪）
意圖為自己或第三人不法之所有，而侵占自己持有他人之物者，
處5 年以下有期徒刑、拘役或科或併科1 千元以下罰金。
                                                QW


司法院資訊處製作；財團法人民間司法改革基金會備份。
